ACORDAO-COMPLETO-2449698

ACÓRDÃO 1722/2021 ATA 3/2021 - SEGUNDA CÂMARA

VISTOS, relatados e discutidos estes autos de tomada de contas especial, em que se aprecia recurso de reconsideração interposto por Célia Beatriz Westin de Cerqueira Leite contra o Acórdão 6581/2020-TCU-Segunda Câmara, por meio do qual este Tribunal julgou irregulares as contas da recorrente, condenando-a em débito e multa, em razão da não comprovação da boa e regular aplicação dos recursos federais repassados em prol do Projeto Cultural intitulado "Cozinha Sustentável" (Pronac 15-8154) , financiado com recursos da Lei de Incentivo à Cultura (Lei 8.313/1991) com o objetivo de publicar um livro de arte, entre janeiro e julho de 2016, destinado a apresentar a riqueza da gastronomia brasileira, abordando a importância da gastronomia sustentável.
ACORDAM os Ministros do Tribunal de Contas da União, reunidos em sessão da Segunda Câmara, diante das razões expostas pelo relator, em:
		9.1 nos termos dos arts. 32, inciso I e 33, da Lei 8.443/1992, conhecer do presente recurso, para, no mérito, negar-lhe provimento, mantendo na íntegra o Acórdão 6581/2020-TCU-Segunda Câmara;
		9.2 dar ciência desta deliberação à recorrente e demais interessados no processo, informando que o teor integral das peças que o integram poderá ser obtido no endereço eletrônico www.tcu.gov.br/acordaos e que o acesso às demais peças do processo pode ser obtido no endereço eletrônico deste Tribunal, opção "vista eletrônica".

Recurso de reconsideração contra decisão que julgou as contas da recorrente irregulares, condenou-a em débito e aplicou-lhe multa em virtude da não comprovação da boa e regular aplicação dos recursos captados para a execução do projeto cultural intitulado Cozinha Sustentável, cujo objetivo era a publicação de um livro de arte, entre janeiro e julho de 2016, destinado a apresentar a riqueza da gastronomia brasileira abordando a importância da gastronomia sustentável.

Segunda Câmara

Ministério da Cultura (extinta).

3. Interessados/Responsáveis/Recorrentes:
3.1. Responsável: Celia Beatriz Westin de Cerqueira Leite (XXX.430.398-XX)
3.2. Recorrente: Celia Beatriz Westin de Cerqueira Leite (XXX.430.398-XX).

13.1. Ministros presentes: Augusto Nardes (na Presidência), Aroldo Cedraz e Raimundo Carreiro (Relator).
13.2. Ministro-Substituto convocado: Marcos Bemquerer Costa.

RAIMUNDO CARREIRO

Ministro Aroldo Cedraz.

Transcrevo a seguir, com ajustes de forma, e nos termos do art. 1º, § 3º, inciso I, da Lei nº 8.443/92, a instrução lavrada no âmbito da Secretaria de Recursos (peça 105) , contendo a análise de mérito das razões recursais, cujas conclusões contaram com a anuência do Diretor daquela unidade técnica (peça 106) e da representante do Ministério Público junto ao Tribunal, representado pela Procuradora Cristina Machado da Costa e Silva (peça 107) .
"INTRODUÇÃO 
1. Trata-se de recurso de reconsideração interposto por Célia Beatriz Westin de Cerqueira Leite (peça 91) , contra o Acórdão 6581/2020-TCU-Segunda Câmara (peça 74) , relatado pelo Ministro Aroldo Cedraz, com o seguinte teor:  
9.1. considerar revel, para todos os efeitos, Celia Beatriz Westin de Cerqueira Leite, dando-se prosseguimento ao processo, nos termos do art. 12, § 3º, da Lei 8.443, de 16/7/1992;  
9.2. com fundamento nos arts. 1º, inciso I, 16, inciso III, alínea "a" e § 2º, da Lei Orgânica do TCU combinados com os arts. 19 e 23, inciso III, do mesmo diploma, e com arts. 1º, inciso I, 209, inciso III e § 5º, 210 e 214, inciso III, do Regimento Interno deste Tribunal, julgar irregulares as contas de Celia Beatriz Westin de Cerqueira Leite, condenando-a ao pagamento da quantia a seguir especificada a título de débito, atualizada monetariamente e acrescida dos juros de mora desde a respectiva data até a data do efetivo recolhimento, abatendo-se dessa quantia o valor do crédito também informado abaixo, e fixando-lhe o prazo de 15 (quinze) dias, a contar da notificação deste Acórdão, para que comprove, perante o Tribunal, o recolhimento da quantia devida aos cofres do Fundo Nacional da Cultura, nos termos do art. 23, inciso III, alínea "a", da Lei 8.443/1992, c/c o art. 214, inciso III, alínea "a", do Regimento Interno do TCU:  
	Data da ocorrência
	Valor original (R$) 
	Tipo

	5/1/2016
	250.000,00  
	D  

	1º/9/2017  
	48.571,78  
	C  

 9.3. aplicar a Celia Beatriz Westin de Cerqueira Leite a multa prevista no art. 57 da Lei 8.443/1992 combinado com o art. 267 do Regimento Interno desta Corte, no valor individual de R$ 24.000,00 (vinte e quatro mil reais) , com a fixação do prazo de 15 (quinze) dias, a contar da respectiva notificação, para que comprove, perante o Tribunal (art. 214, inciso III, alínea "a", do Regimento Interno-TCU) , o recolhimento das dívida aos cofres do Tesouro Nacional, atualizada monetariamente desde a data deste Acórdão até a do efetivo recolhimento, se for paga após o vencimento, na forma da legislação em vigor;  
9.4. autorizar, desde logo, nos termos dos arts. 26 e 28, inciso II, da Lei 8.443/1992:  
9.4.1. o pagamento das dívidas em até 36 (trinta e seis) parcelas mensais e consecutivas, se solicitado pela responsável e se o processo não tiver sido remetido para cobrança judicial, fixando-se o vencimento da primeira em 15 (quinze) dias, a contar do recebimento da notificação, e o das demais a cada 30 (trinta) dias, devendo incidir sobre cada uma delas os encargos legais devidos, na forma prevista na legislação em vigor, sem prejuízo ao vencimento antecipado do saldo devedor em caso de não comprovação do recolhimento de qualquer parcela, conforme prevê o art. 217, § 2º, do Regimento Interno deste Tribunal; 
9.4.2. a cobrança judicial das dívidas, caso não atendida a notificação;  
9.5. encaminhar cópia desta deliberação à Secretaria Especial de Cultura do Ministério da Cidadania, à Secretaria Federal de Controle Interno e, nos termos do art. 16, § 3º, da Lei 8.443/1992, e do art. 209, § 7º, do Regimento Interno-TCU, à Procuradoria da República no Estado de São Paulo, para adoção das medidas que entender cabíveis. 
HISTÓRICO 
2.	Trata-se de tomada de contas especial instaurada pelo Ministério da Cultura (MinC) , em desfavor de Célia Beatriz Westin de Cerqueira Leite, em virtude da não comprovação da boa e regular aplicação dos recursos captados para a execução do projeto cultural intitulado "Cozinha Sustentável" (Pronac 15-8154) , cujo objetivo era a publicação de um livro de arte, entre janeiro e julho de 2016, destinado a apresentar a riqueza da gastronomia brasileira, com seus aromas, cores, sabores, estórias, e diferentes culturas, e fotos clicadas por renomados fotógrafos, abordando a importância da gastronomia sustentável. 
2.1.	A Portaria 607, de 16/10/2015, autorizou a captação do valor de apoio, totalizando R$ 257.816,00, no período de 16/10 a 31/12/2015 (peça 6) , sendo prorrogada até 31/12/2016 (peça 9) , recaindo o prazo para a apresentação da prestação de contas em 30/1/2017. Do total autorizado, foi captado o valor de R$ 250.000,00, conforme demonstrativo bancário à peça 8. 
2.2.	O dano quantificado nestes autos soma R$ 201.428,22 em razão do recolhimento ao Fundo Nacional de Cultura (FNC) de R$ 48.571,78, em 1/9/2017, este valor deduzido do montante efetivamente captado com base na Lei 8.313/1991 (Lei de Incentivo à Cultura) . Embora tenha sido regularmente citada, Célia Beatriz Westin de Cerqueira Leite, manteve-se silente, operando-se, destarte, os efeitos da revelia, dando-se continuidade ao feito, conforme prevê o art. 12, § 3º, da Lei 8.443, de 16/7/1992. 
2.3.	A não comprovação do regular emprego dos recursos captados decorreu da omissão da responsável, quanto ao dever de prestar contas dos recursos captados, com amparo na Lei 8.313/1991, conforme conclusões do Relatório de TCE nº 579/2017 (peça 54) . 
2.4.	Promovidas a citação da responsável, pelos fatos e irregularidades detalhados no Relatório, esta Corte de Contas deliberou, por meio do Acórdão 6581/2020-TCU-Segunda Câmara (peça 74) , transcrito anteriormente, julgar irregulares as contas da Srª Célia Beatriz Westin de Cerqueira Leite, além de aplicar-lhe multa individual. 
2.5.	Não satisfeita com o julgado, a responsável interpôs recurso de reconsideração, ora em análise (peça 91) . 
ADMISSIBILIDADE 
3. Reitera-se o exame preliminar de admissibilidade (peça 92) , ratificado pelo MinistroRelator (peça 94) , que concluiu pelo conhecimento do recurso de reconsideração, com efeito suspensivo dos itens 9.2, 9.3, 9.4 e 9.4.2 do Acórdão 6581/2020-TCU-Segunda Câmara, eis que preenchidos os requisitos processuais aplicáveis à espécie. 
MÉRITO 
4. 	Delimitação 
4.1. 	Constitui objeto do recurso (peça 91) verificar as seguintes questões: 
a)	se a citação é válida; 
b)	se houve cerceamento da defesa; 
c)	se é possível aferir a boa-fé do ora recorrente;
d)    se as contas devem ser consideradas regulares. 
5. 	Da suposta nulidade da citação 
5.1.  A ora recorrente alega nulidade em sua citação com base nos seguintes fundamentos: 
a)	não recebeu a notificação e deixou de apresentar a sua defesa (peça 91, p. 2) ; 
b)	o aviso de recebimento (AR) de intimação da recorrente para que tomasse ciência da Tomada de Contas Especial foi recebido por terceiro, fato que invalida a sua eficácia e provoca a nulidade de todo o processado (peça 91, p. 1) ; 
c)	ainda que o regulamento interno do Tribunal de Contas da União dispense a citação pessoal, é certo que o Artigo 22, II, da Lei 8.443/1992 prevê que a citação do requerido será feita pelo correio com aviso de recebimento, contudo, não traz a hipótese de que seja realizada nos termos do regimento do Tribunal (peça 91, p. 2) ; 
d)	a ausência da citação pessoal da recorrente impediu que muitos fatos fossem esclarecidos e comprovados (peça 91, p. 5) . 
 Análise 
5.2. Não assiste razão à recorrente. A responsável sustenta a invalidade do ato de comunicação processual do TCU por ausência de ciência pessoal. 
5.3. As alegações apresentadas não conduzem à invalidade da citação e consequente cerceamento de defesa. Destaque-se que a temática da validação da citação fora devidamente analisada na instrução da unidade técnica desta Corte de Contas. Por elucidativo, transcreve-se trecho do exame sobre o referido tema (peça 70, p. 4) : 
22. Preliminarmente, cumpre tecer breves considerações sobre a forma como são realizadas as comunicações processuais no TCU. A esse respeito, destacam-se o art. 179, do Regimento Interno do TCU (Resolução 155, de 4/12/2002) e o art. 4º, inciso III, § 1º, da Resolução TCU 170, de 30 de junho de 2004, in verbis:  
Art. 179. A citação, a audiência ou a notificação, bem como a comunicação de diligência, farse-ão:  
I	- mediante ciência da parte, efetivada por servidor designado, por meio eletrônico, fac-símile, telegrama ou qualquer outra forma, desde que fique confirmada inequivocamente a entrega da comunicação ao destinatário;  
II	- mediante carta registrada, com aviso de recebimento que comprove a entrega no endereço do destinatário;  
III	- por edital publicado no Diário Oficial da União, quando o seu destinatário não for localizado;  
 (...)  
Art. 3º As comunicações serão dirigidas ao responsável, ou ao interessado, ou ao dirigente de órgão ou entidade, ou ao representante legal ou ao procurador constituído nos autos, com poderes expressos no mandato para esse fim, por meio de: 
I	- correio eletrônico, fac-símile ou telegrama;  
II	- servidor designado;  
III	- carta registrada, com aviso de recebimento;  
IV	- edital publicado no Diário Oficial da União, quando o seu destinatário não for localizado, nas hipóteses em que seja necessário o exercício de defesa".  
Art. 4º. Consideram-se entregues as comunicações:  
I	- efetivadas conforme disposto nos incisos I e II do artigo anterior, mediante confirmação da ciência do destinatário;  
II	- realizadas na forma prevista no inciso III do artigo anterior, com o retorno do aviso de recebimento, entregue comprovadamente no endereço do destinatário;  
III	- na data de publicação do edital no Diário Oficial da União, quando realizadas na forma prevista no inciso IV do artigo anterior.  
§ 1º O endereço do destinatário deverá ser previamente confirmado mediante consulta aos sistemas disponíveis ao Tribunal ou a outros meios de informação, a qual deverá ser juntada ao respectivo processo.  
 (...)  
23.	Bem se vê, portanto, que a validade da citação via postal não depende de que o aviso de recebimento seja assinado pelo próprio destinatário da comunicação, o que dispensa, no caso em tela, a entrega do AR em "mãos próprias". A exigência da norma é no sentido de o Tribunal verificar se a correspondência foi entregue no endereço correto, residindo aqui a necessidade de certeza inequívoca.  
24.	Não é outra a orientação da jurisprudência do TCU, conforme se verifica dos julgados a seguir transcritos:  
São válidas as comunicações processuais entregues, mediante carta registrada, no endereço correto do responsável, não havendo necessidade de que o recebimento seja feito por ele próprio (Acórdão 3648/2013-TCU-Segunda Câmara, Relator Ministro JOSÉ JORGE) ;  
É prescindível a entrega pessoal das comunicações pelo TCU, razão pela qual não há necessidade de que o aviso de recebimento seja assinado pelo próprio destinatário. Entregandose a correspondência no endereço correto do destinatário, presume-se o recebimento da citação. (Acórdão 1019/2008-TCU-Plenário, Relator Ministro BENJAMIN ZYMLER) ;  
As comunicações do TCU, inclusive as citações, deverão ser realizadas mediante Aviso de Recebimento - AR, via Empresa Brasileira de Correios e Telégrafos, bastando para sua validade que se demonstre que a correspondência foi entregue no endereço correto. (Acórdão 1526/2007-TCU-Plenário, Relator Ministro AROLDO CEDRAZ) .  
25. A validade do critério de comunicação processual do TCU foi referendada pelo Supremo Tribunal Federal, nos termos do julgamento do MS-AgR 25.816/DF, por meio do qual se afirmou a desnecessidade da ciência pessoal do interessado, entendendo-se suficiente a comprovação da entrega do "AR" no endereço do destinatário:  
EMENTA: AGRAVO REGIMENTAL. MANDADO DE SEGURANÇA. DESNECESSIDADE DE INTIMAÇÃO PESSOAL DAS DECISÕES DO TRIBUNAL DE CONTAS DA UNIÃO. ART. 179 DO REGIMENTO INTERNO DO TCU. INTIMAÇÃO DO ATO IMPUGNADO POR CARTA REGISTRADA, INICIADO O PRAZO DO ART. 18 DA LEI nº 1.533/51 DA DATA CONSTANTE DO AVISO DE RECEBIMENTO. DECADÊNCIA RECONHECIDA. AGRAVO IMPROVIDO.  
O envio de carta registrada com aviso de recebimento está expressamente enumerado entre os meios de comunicação de que dispõe o Tribunal de Contas da União para proceder às suas intimações. 
O inciso II do art. 179 do Regimento Interno do TCU é claro ao exigir apenas a comprovação da entrega no endereço do destinatário, bastando o aviso de recebimento simples.  
26. No caso em exame, a Sra. Célia Beatriz Westin de Cerqueira Leite foi citada no endereço constante da base dados da Receita Federal, sendo a entrega comprovada mediante o AR acostados à peça 66 dos autos (vide item 20) . 
5.4. Assim, a notificação foi válida, porquanto realizada conforme o disposto no art. 179, inciso II, do RI/TCU e o AR referente ao ofício notificatório ter sido encaminhado para o endereço constante da base de dados da Receita Federal do Brasil à época da citação (peça 62) . Registre-se, ademais, que o referido endereço foi o mesmo utilizado pelo Ministério da Cultura (peça 29) solicitando à responsável que providenciasse o registro da prestação de contas do projeto. Na oportunidade a responsável, inclusive, prestou os esclarecimentos sobre o tema. Verifica-se, ademais, ser ainda o endereço correto e atualizado da recorrente, vez que é o endereço por ela declarado na procuração datada de 14/7/2020 (peça 90) . 
5.5. 	Desse modo, não há como acolher o argumento apresentado. 
6. 	Da nulidade do processo 
6.1.  A ora recorrente alega nulidade desta TCE, tendo em vista os seguintes fundamentos: 
a)	consta do ofício data do de 20/10/2017 que o Ministério da Cultura teria recebido da recorrente uma correspondência com documentos comprobatórios as suas alegações. Todavia, não consta dos autos os documentos enviados pela recorrente e que, portanto, deixaram de ser analisados pelos julgadores, fato que pode ter viciado a decisão final (peça 91, p. 2) ; 
b)	como bem consta da ata de instrução no seu item 27 "Dessa forma, a avaliação da responsabilidade do agente não pode prescindir da prova existente no processo ou para ele carreada." e uma vez que não há a presunção de ser verdadeiras todas as imputações levadas contra a recorrente, ainda que revel, a ausência de juntada nos autos de documentos enviados ao Ministério levam à nulidade de todo o processo, em vista do cerceamento da ampla defesa, ante a ocultação de documentação processual para conhecimento e análise dos julgadores (peça 91, p. 3) . 
 	Análise  
6.2. A documentação, embora tardiamente apresentada, foi devidamente analisada pelo corpo técnico desta Corte de Contas. Nesse espeque, cabe transcrever elucidativa análise empreendida no voto fundamentador do acórdão ora guerreado (peça 75, p. 1) :  
6.	Ainda que a documentação ao fim apresentada pela responsável discrimine despesas lastreadas em notas fiscais eletrônicas, emitidas com a devida indicação do Pronac 15-8154 (peça 41, p. 9-20) , o fato é que não há qualquer comprovação nos autos de que estas despesas tenham sido executadas para a consecução do projeto "Cozinha Sustentável", uma vez que não houve a entrega dos 3.000 exemplares do livro, previstos para a distribuição gratuita. 
6.3. Ainda sobre o tema, a instrução da unidade técnica desta Corte analisou a documentação posteriormente apresentada. Por oportuno, transcreve-se parte do exame sobre o tema (peça 70, p. 5-6) : 
27.	Nos processos do TCU, a revelia não leva à presunção de que sejam verdadeiras todas as imputações levantadas contra os responsáveis, diferentemente do que ocorre no processo civil, em que a revelia do réu opera a presunção da verdade dos fatos narrados pelo autor. Dessa forma, a avaliação da responsabilidade do agente não pode prescindir da prova existente no processo ou para ele carreada.  
28.	Não obstante a ausência de atendimento à citação, foram os autos novamente compulsados, em homenagem ao princípio da verdade material.  
29.	A partir da análise da manifestação encaminhada pela responsável ao MinC (peça 41) , podese verificar que o Relatório do Tomador de Contas não apreciou as notas fiscais, então apresentadas juntamente com a aludida manifestação (peça 41, p. 2-20) .  
30.	Com efeito, na referida documentação, foi apresentada planilha de Fluxo de Caixa do projeto (peça 41, p. 3) , além de Notas Fiscais Eletrônicas, emitidas com a devida indicação do PRONAC 15-8154 (peça 41, p. 9-20) , para as quais se buscou correlacionar com o extrato bancário da conta específica (peças 41, p. 6, e 47) , conforme o quadro abaixo:  
 (...) 
31.	Malgrado as despesas acima discriminadas tenham sido correlacionadas a documentos fiscais com indicação do PRONAC 15-8154, não há qualquer comprovação nos autos de que estas tenham sido executadas para a consecução do projeto "Cozinha Sustentável", uma vez que não houve a entrega dos 3.000 exemplares do livro, previstos para a distribuição gratuita.  
32.	Vale registrar que os pagamentos indicados no quadro acima, em sua maior parte, permitiriam a conclusão do projeto. É o que se depreende das despesas com impressão dos 3.000 exemplares, no valor de R$ 100.000,00 (NF 00006399 - peça 41, p. 11) ; projeto gráfico, R$ 2.650,00 (NF 00000720 - peça 41, p. 13) ; editoração eletrônica, R$ 9.600,00 (NF 0000065 - peça 41, p. 14) ; pesquisador (NF 0000066 - peça 41, p. 15) ; projeto gráfico R$ 7.050,00 (NF 00000770 - peça 41, p. 16) ; digitalização, R$ 5.800,00 (NF 00000770 - peça 41, p. 17) ; produção de imagens, R$ 4.000,00 (NF 00000105 - peça 41, p. 18) ; coordenação e editoração, R$ 4.000,00 (NF 00000081 - peça 41, p. 19) ; e pesquisa, R$ 1.500,00 (NF 00000082 - peça 41, p. 20) . (Grifos acrescidos) 
6.4. Logo, não merecem guarida as alegações apresentadas. Não há que se falar em cerceamento de defesa uma vez que esta Corte de Contas analisou toda a documentação apresentada a título de prestação de contas. 
7. 	Da regularidade das contas 
7.1. 	A recorrente argui pela regularidade das contas, tendo em vista os seguintes fundamentos:  
a)	foi comprovada a contratação dos profissionais e prestadores de serviços, em especial a gráfica para a impressão dos três mil exemplares, conforme notas fiscais e movimentação financeira da conta (peça 91, p. 3) ; 
b)	não há nos autos dúvida quanto a veracidade das notas fiscais emitidas para a produção dos exemplares, assim como não há dúvida quanto aos pagamentos efetuados aos profissionais e aos prestadores de serviços (peça 91, p. 4) ; 
c)	não pode ser atribuída à recorrente a responsabilidade pela suspensão do projeto, por determinação judicial, e consequentemente a sua não conclusão, principalmente se não há notícia do trânsito em julgado da ação judicial (peça 91, p. 4) ; 
d)	os outros valores pagos, completando os R$ 250.000,00 liberados, foram devidamente comprovados com as notas fiscais juntadas nos autos e cujos serviços foram prestados pelos seus beneficiários (peça 91, p. 4) ; 
e)	o Tribunal não intimou ou exigiu dos beneficiários dos recebimentos a devolução dos valores, e se não o fez é porque reconhece a legitimidade dos pagamentos (peça 91, p. 4) ; 
f)	todos os pagamentos já haviam sido efetuados antes da decisão judicial que suspendeu a execução do projeto que, por sua vez, estava com o seu curso regular e dentro do prazo estabelecido pelo Ministério da Cultura (peça 91, p. 5) . 
 Análise 
7.2.	Não merecem guarida os argumentos apresentados. A recorrente limitou-se a defender a regularidade das contas, contudo não acostou quaisquer novos documentos tendentes a comprovar o alegado. Nessa mesma linha, não apresentou quaisquer elementos que evidenciassem a mencionada suspensão, por determinação judicial, da execução do projeto cultural intitulado "Cozinha Sustentável" (Pronac 15-8154) . 
7.3.	Não se contesta nos autos a legalidade dos documentos fiscais. A irregularidade apurada está no fato de não haver qualquer comprovação nos autos de que as despesas realizadas tenham sido executadas para a consecução do projeto "Cozinha Sustentável", uma vez que não houve a entrega dos 3.000 exemplares do livro, previstos para a distribuição gratuita. 
7.4.	De acordo com a documentação apresentada, em que pese os pagamentos realizados terem consonância com o objeto do projeto, não foi possível comprovar o regular emprego dos recursos. 
7.5.	Registre-se que a análise quanto aos documentos apresentados a título de prestação de contas encontra-se no item 6.3 deste relatório. 
7.6.	Vale lembrar que o ônus da prova da boa e regular aplicação do dinheiro público compete ao gestor (art. 70, parágrafo único, da Constituição Federal de 1988 e art. 93 do DecretoLei 200/1967) que deve se utilizar da prestação de contas como meio de produção de prova. A prestação de contas deve conter informações consistentes que possam ser verificadas a posteriori pelos órgãos de controle e comprovadas por meio de eventual auditoria e que sirvam de prova válida, capaz de fundar juízo de valor favorável à aprovação das contas do gestor. 
7.7.	Nesta mesma linha de raciocínio, compete ao gestor, no presente caso, também à entidade privada, comprovar a boa e regular aplicação dos recursos públicos, cabendo-lhe o ônus da prova, conforme entendimento firmado nos seguintes julgados: Acórdão 678/2015-TCU-Primeira Câmara, relatado pelo Ministro Bruno Dantas, 10.055/2018-Primeira Câmara, relatado pelo Ministro Walton Alencar e 2364/2018, Segunda Câmara, da relatoria do Ministro Marcos Benquerer. 
7.8.	O dever de prestar contas é inerente à gestão de recursos públicos, constituindo um dos pilares do sistema republicano. Ao descumpri-lo, o responsável infringe a Constituição Federal, os princípios gerais que regem a Administração Pública e as obrigações assumidas por meio do termo de convênio. 
7.9.	Por fim, da análise dos autos constatou-se a responsabilização da Sra. Célia Beatriz Westin de Cerqueira Leite, pela não comprovação da boa e regular aplicação dos recursos captados sob a forma de doações ou patrocínios, sob a égide da Lei 8.313/1991, considerando a não comprovação da execução do objeto previsto no projeto cultural PRONAC n. 15-8154 - "Cozinha Sustentável", consistente na produção, elaboração e publicação de um livro de arte, além de sua divulgação e distribuição gratuita a beneficiários, conforme estipulado na proposta cultural à peça 1, p.1-10. 
8. 	Da alegada boa-fé 
8.1. 	A recorrente clama pelo reconhecimento de sua boa-fé, tendo em vista os seguintes fundamentos:  
a)	na execução do projeto havia mais de R$ 40.000,00 disponíveis e que foram prontamente devolvidos (peça 91, p. 4) ; 
b)	a boa-fé é presumível e nos autos há a relação de notas fiscais emitidas e os seus beneficiários (peça 91, p. 5) . 
 Análise 
8.2. Não merece guarida o argumento apresentado. Por se tratar de processo em que a parte interessada não se manifestou acerca das irregularidades imputadas, não há elementos para que se possa efetivamente aferir e reconhecer a ocorrência de sua boa-fé. 
8.3. Não houve imputação de má-fé ao recorrente, mas, tão somente, a menção quanto à prática de atos de ofício que ensejaram sua responsabilização. Quanto a esse tipo de argumento, competia a ele apresentar elementos adicionais de que agiu com boa-fé de forma a afastar eventual incidência de juros de mora sobre o débito, matéria essa não afeta à presente preliminar invocada.  
8.4. Ademais, a boa-fé não pode ser presumida ou acatada a partir de mera alegação, devendo ser demonstrada e comprovada a partir dos elementos que integram os autos, corroborada em contexto fático propício ao reconhecimento dessa condição em favor dos responsáveis (Acórdão 4667/2017-TCU-Primeira Câmara, relatado pelo Ministro Bruno Dantas) . 
8.5. É oportuno destacar, ainda, que o reconhecimento da boa-fé por esta Corte deve ser feito expressamente e somente pode ocorrer quando estiverem presentes elementos suficientes para aquilatar os motivos das condutas adotadas por gestores de recursos públicos. 
8.6. No mais, por se tratar de processo em que a parte interessada não se manifestou acerca das irregularidades imputadas, não há elementos para que se possa efetivamente aferir e reconhecer a ocorrência de sua boa-fé. 
8.7. Nesse contexto, e após exame das alegações apresentadas, não há como se vislumbrar a boa-fé na conduta do responsável. Com efeito, não alcançou ela o intento de comprovar a regularidade na aplicação dos recursos, restringindo-se a apresentar justificativas improcedentes e incapazes de elidir as irregularidades cometidas. 
CONCLUSÃO 
9.	Em face das análises anteriores, conclui-se que: 
a)	a notificação foi válida, porquanto realizada conforme o disposto no art. 179, inciso II, do RI/TCU e o AR referente ao ofício notificatório ter sido encaminhado para o endereço constante da base de dados da Receita Federal do Brasil, sendo o próprio endereço declarado como correto pela responsável (peça 90) ; 
b)	não há qualquer comprovação nos autos de que as despesas realizadas tenham sido executadas para a consecução do projeto "Cozinha Sustentável", uma vez que não houve a entrega dos 3.000 exemplares do livro, previstos para a distribuição gratuita; 
c)	não há que se falar em cerceamento de defesa uma vez que esta Corte de Contas analisou toda a documentação apresentada a título de prestação de contas; 
d)	não há como se vislumbrar a boa-fé na conduta do responsável. Com efeito, não alcançou ele o intento de comprovar a regularidade na aplicação dos recursos, restringindo-se a apresentar justificativas improcedentes e incapazes de elidir as irregularidades cometidas. 
9.1. Com base nessas conclusões, superando as preliminares invocada pela recorrente, entende-se que o acórdão recorrido é regular e válido e, no mérito, à míngua de novos elementos aptos a modificar os fundamentos daquele julgado, há que ser negado provimento ao presente recurso. 
PROPOSTA DE ENCAMINHAMENTO 
10. Diante do exposto, com fundamento no artigo 32, inciso I, e 33 da Lei 8.443/1992, submetem-se os autos à consideração superior, propondo-se: 
a)	conhecer do recurso e, no mérito, negar-lhe provimento;  
b)	comunicar à recorrente e aos demais interessados a deliberação que vier a ser proferida por esta Corte".
É o relatório.

Rogério Nogueira de Abreu (OAB/SP 135.376); procuração à peça 90.

Procuradora-Geral Cristina Machado da Costa e Silva.

TOMADA DE CONTAS ESPECIAL. RECURSOS CAPTADOS COM BASE NA LEI 8.313/1991 (LEI DE INCENTIVO À CULTURA). NÃO COMPROVAÇÃO DO ATINGIMENTO DOS OBJETIVOS. RECURSO DE RECONSIDERAÇÃO. CONHECIMENTO. CITAÇÃO VÁLIDA. PRINCÍPIOS DA AMPLA DEFESA OBSERVADOS. SUSPENSÃO DO PROJETO POR DECISÃO JUDICIAL: AUSÊNCIA DE DOCUMENTOS COMPROBATÓRIOS. ARGUMENTOS INCAPAZES DE AFASTAR AS IRREGULARIDADES APURADAS. NÃO PROVIMENTO.

TOMADA DE CONTAS ESPECIAL (TCE)

Secretaria de Recursos (Serur); Secretaria de Controle Externo de Tomada de Contas Especial (SecexTCE).

Em análise recurso de reconsideração interposto por Célia Beatriz Westin de Cerqueira Leite contra o Acórdão 6581/2020-TCU-Segunda Câmara (peça 74) , relator o Ministro Aroldo Cedraz, em razão da não comprovação da boa e regular aplicação dos recursos captados por meio da Lei de Incentivo à Cultura (Lei 8.313/1991) para a execução do projeto cultural intitulado "Cozinha Sustentável" (Pronac 15-8154) , cujo objetivo era a publicação de um livro de arte, entre janeiro e julho de 2016, destinado a apresentar a riqueza da gastronomia brasileira.
2.	Embora tenha sido regularmente citada no âmbito do TCU, a Sra. Célia Beatriz Westin de Cerqueira Leite manteve-se silente, operando-se como decorrência os efeitos da revelia, dando-se continuidade ao feito, nos termos do art. 12, § 3º, da Lei 8.443/1992. O acórdão recorrido deliberou, então, julgar irregulares as contas da responsável, condenando-a em débito e aplicando-lhe multa individual.
3.	Presentes os requisitos de admissibilidade fixados nos arts. 32, inciso I e 33, da Lei 8.443/1992, impõe-se o conhecimento do recurso, em ratificação ao despacho por mim proferido à peça 94.
4.	A questão em debate teve origem a partir de tomada de contas especial instaurada pelo extinto Ministério da Cultura (MinC) em razão da total impugnação das despesas relativas ao Projeto Pronac 15-8154, intitulado "Cozinha Sustentável", financiado com recursos da Lei de Incentivo à Cultura, e cujo objetivo consistia em publicar livro de arte, entre janeiro e julho de 2016, destinado a apresentar a riqueza da gastronomia brasileira, com seus aromas, cores, sabores, estórias, e diferentes culturas, e fotos clicadas por renomados fotógrafos, abordando a importância da gastronomia sustentável.
5.	O dano quantificado nos autos alcançou R$ 201.428,22, em razão do recolhimento ao Fundo Nacional de Cultura (FNC) de R$ 48.571,78, em 1/9/2017, valor esse deduzido do montante total captado, de R$ 250.000,00.
6.	Em síntese, a recorrente alega nulidade de citação por ausência de notificação pessoal, cerceamento de defesa por ausência de análise de documentação apresentados pela responsável, que as contas devem ser julgadas regulares em virtude dos documentos idôneos juntados ao processo e o reconhecimento de sua boa-fé. 
7.	No que concerne à alegação de citação nula, não merece guarida o argumento deduzido. Como bem destacado pela Secretaria recursal, a questão da citação já havia sido corretamente refutada pelo i. Relator a quo, o qual encareceu que a validade da citação postal não requer a assinatura do destinatário da comunicação, mas a entrega em endereço escorreito, o que se verificou in casu. 
8. 	Quanto à alegação de nulidade da TCE em razão da ausência de análise dos documentos trazidos pela responsável, igualmente não prospera o argumento. A documentação, tardiamente apresentada, foi devidamente analisada pelo corpo técnico do TCU, o qual concluiu que as despesas não guardaram relação com os objetivos do projeto "Cozinha Sustentável".
9.	Conforme análise realizada pela unidade instrutiva original, e ratificada pela Serur, malgrado as despesas tenham sido relacionadas a documentos fiscais com indicação do Pronac 15-8154, não há qualquer comprovação de que tenham sido executadas para a consecução do projeto, uma vez que não houve sequer a entrega dos 3.000 exemplares gratuitos do livro, originalmente prevista.
10.	No que tange à alegação de veracidade das notas fiscais emitidas, da contratação de profissionais, e ausência de responsabilidade da recorrente pela suspensão judicial do projeto, tais argumentações vieram desacompanhadas de elementos de prova, sequer a indicação do foro, do processo e da eventual sentença que teria determinado a alegada suspensão. 
11.	Ademais, conforme já assinalei, em que pese os documentos fiscais aparentem guardar relação com o objeto do projeto, não houve a entrega dos 3.000 exemplares previstos para distribuição gratuita. 
12.	Por fim, quanto ao pedido para reconhecimento da boa-fé da responsável, em razão da devolução de R$ 40 mil ainda disponíveis do projeto, tal alegação se mostra insuficiente.
13.	Encareço que a boa-fé traduz-se em uma presunção relativa a militar em favor dos gestores desses recursos, competindo aos mesmos o ônus de evidenciá-la objetivamente, em penhor do princípio republicado da prestação de contas, estampado no art. 70 da Lei Maior. 
14.	Tal exegese é aplicável à situação em apreço, que trata de valores captados ao amparo da Lei de Incentivo à Cultura, que igualmente envolve recursos federais originários da renúncia fiscal da União, o que faz incidir sobre o captador o dever de prestar contas de sua aplicação. Nesse sentido os Acórdão 520/2014-TCU-Plenário, rel. Min. José Múcio Monteiro, 10.177/2020-TCU-2ª Câmara e 12.933/2020-TCU-2ª Câmara, ambos da relatoria do Min Aroldo Cedraz, e 5.097/2014-TCU-1ª Câmara, rel. Min. Bruno Dantas.
15.	Nesse contexto, inviável a pretensão recursal, pois, à mingua de elementos que possibilitem infirmar as conclusões do acórdão recorrido, é imperioso sua manutenção quanto à responsabilidade apurada.
16.	Endosso, portanto, as conclusões externadas pela Unidade Técnica em seu pronunciamento contido na peça 105 as quais foram aderidas pelo MP/TCU, incorporando-as às presentes razões de decidir.
17.	 Face ao exposto, voto por que o Tribunal adote o acórdão que ora submeto à apreciação deste Colegiado.
TCU, Sala das Sessões Ministro Luciano Brandão Alves de Souza, em 9 de fevereiro de 2021.
RAIMUNDO CARREIRO 
Relator